【裁判字號】    94,訴,3902
【裁判日期】    950621
【裁判案由】    妨害自由等
【裁判全文】
臺灣臺中地方法院刑事判決      94年度訴字第3902號
公訴人  臺灣臺中地方法院檢察署檢察官
被  告  甲○○
        丙○○
        戊○○
        己○○
        壬○○
上列被告因妨害自由等案件，經檢察官提起公訴（94年度偵字第
9674號、14535號、18582號），本院判決如下：
    主  文
甲○○共同私行拘禁，處有期徒刑壹年捌月；又共同連續私行拘
禁，累犯，處有期徒刑貳年，扣案如附表所示之物沒收。應執行
有期徒刑參年陸月，扣案如附表所示之物沒收。又竊盜，處拘役
貳拾日，如易科罰金，以參佰元折算壹日。
丙○○、戊○○共同私行拘禁，各處有期徒刑陸月，如易科罰金
，均以參佰元折算壹日。
己○○共同私行拘禁，處有期徒刑肆月，如易科罰金，以參佰元
折算壹日。扣案如附表所示之物沒收。
壬○○無罪。
    犯罪事實及理由
壹、有罪部分
一、犯罪事實: 甲○○曾因違反槍砲彈藥刀械管制條例案件，經
    本院判處有期徒刑3月，於94年6月2日執行完畢。（一）甲○○係址設臺中市○○路○段29號「達興租車行」之負責人
    ，因乙○○租車損壞車輛，為催討賠償金，竟與戊○○及年
    籍不詳綽號「古仔」等成年男子共七至八人，共同基於私行
    拘禁之犯意聯絡，於民國94年3月16日凌晨1時許，在臺中市
    ○○路與向上路1段79巷口，以持鋁棒毆打等強暴方式，強
    押乙○○返回上開租車行，並由「古仔」等成年男子共同毆
    打乙○○（傷害部分，業據告訴人於檢察官偵查中撤回告訴
    ），逼迫其給付賠償金，且為便於聯絡及藏匿，於同日上午
    由甲○○聯絡指示丙○○，而丙○○亦共同基於與甲○○及
    前揭「古仔」等男子私行拘禁之犯意聯絡，於同日上午8時
    許，由丙○○駕駛車牌號碼7062- JV號汽車，載同乙○○至
    址設臺中市○○○街1號之「海頓汽車旅館」，次並由丙○○、戊○○負責看管乙○○，同日下午9時許，再載同乙○○至址設大觀路19巷20號之「竹林雅緻汽車旅館」，並由丙○○及戊○○輪流看管，而以此等方式剝奪乙○○之行動自
    由。另甲○○意圖為自己不法之所有，於同年3月16日下午8
    時許，乘住宿海頓汽車旅館313號退房之機會，竊取該店擺
    設之棉被 (起訴書誤載為床罩）一件得手，攜回達興租車行
    供己使用。嗣於同年3月18日下午2時許，乙○○趁隙在丙○○位於臺中市○○○路住處附近脫逃後報警，而循線查知上
    情。（二）甲○○因庚○○、辛○○積欠其債務，乃與年籍
    不詳綽號「小胖」、「阿清」、「阿傑」、「小龍」等成年
    男子，共同基於私行拘禁之概括犯意，先於94年11月8日上
    午10時許，在臺中市○○路238號之1之14號，尋獲庚○○後
    ，以甲○○所有之手銬及腳鐐各一付銬住庚○○等強暴方式
    ，強押庚○○返回其位於臺中市○○街20巷20號3樓之住處
    內，翻找足以抵債之財物，嗣甲○○又連絡指示己○○，而
    己○○亦與甲○○等人共同基於前揭私行拘禁之犯意聯絡，
    由己○○駕駛汽車，前往僑孝街搭載伍權鋒等人及庚○○，
    並於前往臺中市○○路甲○○租屋處途中，由己○○下車購
    買眼罩後由甲○○等人令庚○○戴上，再由己○○為渠等開
    門進入該租屋處，次於同日下午20時許，己○○復駕車載同
    甲○○、庚○○及綽號「小胖」之人前往設在臺中縣豐原市
    之「風采汽車旅館」，並在其內停留一小時始行離去而未再
    參與。嗣甲○○與綽號「阿清」、「阿傑」等人於9日中午
    許，將庚○○載往后里一處民宅，並因庚○○遲未聯絡上能
    代為清償債款之人，遂由伍權鋒等人，分持木棍毆打庚○○
    （傷害部分，業據撤回告訴），同年月10日，伍權鋒等人復
    將庚○○帶至臺中縣東勢鎮○○街50號檳榔園內拘禁，同日
    晚上9時許，甲○○等人復承前之概括犯意，駕車搭載庚○○至臺中市○○路之「黃石公園汽車旅館」，並要求庚○○
    電邀辛○○至該處，待同日晚上23時許辛○○進入317號房
    內，甲○○等人即徒手或以甲○○所有之電擊棒一只毆打辛○○，並以前揭手銬銬住等方式，剝奪辛○○及庚○○2人
    之行動自由，逼迫其等還債，並再帶往苗栗縣卓蘭鎮山區聯
    絡債務清償事宜，同年月11日又前往東勢鎮○○街50號檳榔
    園旁及臺中市「義大利汽車旅館」，迨至同日中午，前往臺
    中市○○路266之6號，由綽號「小胖」之人負責看管庚○○
    及已被銬在1樓桌旁之辛○○，嗣因甲○○帶同嗣才進入該
    址之不知情友人黃程偉至該址2樓施用毒品，前往與甲○○
    洽談購車事宜之壬○○亦陪同上樓，辛○○即乘機利用壬○○擺放於其旁充電之行動電話報警，經警於94年11月11 日
    日下午1時30分許，在上址當場查獲，並扣得甲○○所有前
    揭如附表所示之物。
二、證據能力部分
（一）共同被告戊○○、丙○○、甲○○，證人辛○○、林志鴻
      、丁○○於警詢時之供述有證據能力：按被告以外之人於
      審判外之陳述雖不符刑事訴訟法第159條之1至之4等4條之
      規定，而經當事人於審判程序同意作為證據，法院審酌該
      言詞陳述或書面陳述作成時之情況，認為適當者，亦得為
      證據；當事人、代理人或辯護人於法院調查證據時，知有
      刑事訴訟法第159條第1項不得為證據之情形，而未於言詞
      辯論終結前聲明異議者，視為有前項之同意，同法第159
      條之5定有明文。本案前揭共同被告及證人均曾於警詢中
      為陳述，其性質雖屬傳聞證據，惟被告甲○○、丙○○、
      戊○○、己○○等已知上述筆錄乃傳聞證據，且均未於言
      詞辯論終結前對該等筆錄內容異議，依上開規定，各被告
      對於其他共同被告及前揭證人警詢中之供述已擬制同意其
      有證據能力，本院審酌上開筆錄作成時，無證據認有施壓
      或干擾，或其他不當取供之情形，應認前揭共同被告及證
      人於警詢中之供述，具證據能力。
（二）證人乙○○於警詢中之證述有證據能力：按被告以外之人
      於司法警察調查中所為之陳述，其證據能力有無，依刑事
      訴訟法第159條之2規定，需具備以下之要件：與審判中陳
      述不符、警詢中之陳述具有較可信之特別情況、為證明犯
      罪事實存否所必要者。所謂警詢中之陳述具有「較可信之
      特別情況」，解釋上係指警詢中陳述之「外部客觀情況」
      值得信用保障者而言，即指陳述在某些特別可信之情況下
      所為時，虛偽陳述之危險性不高，故縱係在審判外之陳述
      ，且未賦予當事人之反對詰問權，仍得承認其有證據能力
      。查證人乙○○於警詢之證詞，與被告丙○○、戊○○於
      警詢及檢察官偵查中具結之證詞供述一致，且其於警詢中
      及本院審理時之證述就細節部分雖略有前後不符之情形，
      惟本院審酌證人乙○○於案發後至報警處理雖間隔約5日
      ，其於警詢中證述之時點仍較接近於事實發生之時點，當
      時記憶自較深刻，可立即反應所知，不至於因時隔日久而
      遺忘案情，且證人乙○○於本院亦證稱: 其於警詢均據實
      陳述（本院卷第130頁），揆諸上開說明，是證人乙○○
      於警詢之證詞依當時之客觀情況觀察，具有較可信之特別
      情況，且亦為證明本件犯罪事實所必要，依前開說明，應
      認具證據能力。
三、犯罪事實(一)部份
（一）犯罪事實 (一)部分，業據被告戊○○坦承不諱。惟訊據
      被告丙○○、甲○○均矢口否認前揭犯行，被告丙○○辯
      稱: 伊僅負責看管乙○○，惟並未限制乙○○離去云云，
      被告甲○○辯稱：伊等在美術館時並未毆打乙○○，乙○○是自願與伊等一起回車行，其後亦未綑綁乙○○，乙○○是自行離開，並非趁隙逃跑；伊忘記床罩是何人所竊取
      的云云。經查：
   1、竊盜部份：前揭竊盜犯罪事實，業據被告甲○○迭於警詢
      、檢察官偵訊及本院訊問時坦承不諱，核與證人即共同被
      告戊○○、證人林志鴻即海頓汽車旅館主任、丁○○即該
      旅館服務生警詢證述情節相符，並有海頓汽車旅館住宿登
      記資料表1紙、照片2張、贓物認領保管單一紙在卷可資佐
      證，被告甲○○迨至本院審理之末始翻異前詞，其辯解實
      不足採，事證明確，被告甲○○此部分犯行堪以認定。
   2、妨害自由部分：
 （1）此部分事實，業據證人乙○○於警詢證述明確，證人乙○○於本院亦證稱：伊在美術館附近遭甲○○等共約7至8人
      持棒子攔下，當時有人毆打伊，後來就遭押上車帶回車行
      ，回至車行亦遭毆打，在旅館時甲○○、丙○○及戊○○
      均有在場，因伊之前遭毆打且對方有很多人，故伊不敢離
      開等語（本院卷第130頁至第132頁，第135、136頁），足
      認乙○○係因於前揭時、地遭毆打致其心生畏懼，其行動
      自由已受到限制。又被告戊○○於警詢供稱：伍權鋒及「
      古仔」持鋁棒打乙○○，後來乙○○願意配合回車行就由
      伊及「古仔」押乙○○上車，到車行後伊在外把風，約一
      、二個鐘頭後伊進入車行見乙○○全身赤裸傷痕累累不醒
      人事躺在地上，甲○○、丙○○及「古仔」將乙○○帶到
      海頓汽車旅館，伊隨後到，當時由伊和丙○○負責看管。
      至18日上午甲○○要伊及丙○○將乙○○押到丙○○住處
      繼續控制後伊始離去等語（94年偵字第9674卷第19、20、
      22頁警詢筆錄），被告丙○○於檢察官偵查時亦證稱：甲○○打電話要伊去車行，有帶乙○○去海頓及竹林雅緻汽
      車旅館，乙○○當時不能自由離開等語（同前偵字9674號
      卷第72頁），被告甲○○於本院亦坦承: 伊有指示丙○○
      、戊○○，如果乙○○不還錢不能讓他離開等語（本院卷
      第71頁），復有竹林雅緻汽車旅館住房旅客表及旅客資料
      卡各1紙在卷可資佐證（94年他字第683號卷第23、24頁）
      ，足徵證人乙○○於前揭期間遭被告甲○○、丙○○、戊○○等限制行動自由而私行拘禁一節屬實。
 （2）又一般人遭數名男子毆打後，縱行為人並未明白表示拒絕
      讓告訴人離去之語，被害人在未依照行為人指示完成某特
      定事項前，自無離去之自由意識，依此，證人乙○○在遭
      人毆打且對方又人數眾多之情形下，經人要求上車至他處
      談論賠償事宜時，衡情不敢不從，自難以乙○○未遭綑綁
      一節，憑為被告甲○○、丙○○、戊○○有利之認定，被
      告甲○○、丙○○所辯顯不足採，被告甲○○、丙○○、
      戊○○此部分犯行，均堪以認定。
四、犯罪事實 (二)部分：此部分犯罪事實，業據被告甲○○坦
    承不諱，被告己○○固坦承為甲○○等人開車載同庚○○前
    往甲○○位於文心路租屋處，復購買眼罩交予甲○○等情，
    惟矢口否認此部分犯行，辯稱：伊僅受甲○○之指示開車及
    開門，不知庚○○之行動自由受到限制云云。經查：
（一）此部分事實，業據證人庚○○於警詢、偵訊及本院審理時
      ，證人辛○○於警詢證述屬實，並有辛○○、庚○○之診
      斷證明書各1紙、照片12張在卷可稽，復有手銬1副及電擊
      棒1支扣案可稽，堪認被告甲○○之自白與事實相符，事
      證明確，被告甲○○此部分犯行亦堪予認定。
（二）被告己○○部分：
 （1）證人庚○○於本院證稱：伊從僑孝街租屋處下樓時就看到
      己○○，由己○○開車載伊前往甲○○文心路住處，途中
      甲○○要張筑去買眼罩，甲○○馬上用眼罩矇住伊眼睛，
      己○○有看到。到文心路時，己○○開門後有進入屋內。
      嗣後張筑又開車載伊至風采汽車旅館，張筑在該處停留一
      小時，伊被打時己○○有看見等語（本院卷第252、255
      、256頁），被告甲○○於本院亦供稱：伊用手銬銬住庚○○後，打電話要己○○開車載伊、小胖及庚○○去文心
      路租屋處，途中由己○○去買眼罩等語（本院卷第70頁）
      ，足認被告己○○確實在庚○○遭上手銬及拘禁期間有為
      甲○○等人開車及購買眼罩之行為。
 （2）衡諸被告己○○其駕車非僅一段車程，己○○並幫忙開啟
      被告甲○○文心路租屋處大門，當晚又駕車載同甲○○及
      庚○○至風采汽車旅館，並隨同進入風采汽車旅館且在其
      內停留一小時，期間庚○○並遭被告甲○○等毆打，另庚○○在移動過程中陸續有戴上眼罩，此亦據庚○○於本院
      證述明確（94年度偵字第18 582號第55、56頁），被告己○○於庚○○前揭遭上手銬及拘禁期間既與甲○○等共同
      行動，其對伍權鋒等共同私行拘禁庚○○之行為自有認識
      ，其仍進而為駕駛車輛及購買眼罩等參與私行拘禁之部分
      行為，其與伍權鋒等人有犯意聯絡及行為分擔甚明，被告
      己○○所辯，無非事後卸責之詞，不足採信，被告己○○
      犯行亦堪以認定。
五、論罪科刑部分
（一）按刑法第302條之妨害自由罪，係妨害他人自由之概括的
      規定，故行為人具有一定目的，以非法方法剝奪人之行動
      自由者，除法律別有處罰較重之規定（例如略誘及擄人勒
      贖等罪），應適用各該規定處斷外，如以使人行無義務之
      事，或妨害人行使權利為目的，而其強暴脅迫復已達於剝
      奪人行動自由之程度，即祇成立本罪，不應再依同法第
      304條論處。誠以此項使人行無義務之事，或妨害人行使
      權利之低度行為，應為非法剝奪人之行動自由之高度行為
      所吸收，不另論罪。
（二）核被告甲○○、丙○○、戊○○、己○○所為，均係犯刑
      法第302條第1項之私行拘禁罪嫌，被告甲○○另犯同法第
      320條第1項之竊盜罪。被告甲○○、丙○○、戊○○與年
      籍不詳綽號「古仔」等成年男子共七至八人，就妨害乙○○自由部分，被告甲○○與年籍不詳綽號「小胖」、「阿
      清」、「阿傑」、「小龍」等成年男子間，就妨害庚○○
      、辛○○自由部分，被告己○○與被告甲○○及前揭「小
      胖」等男子就妨害庚○○自由部分，分別有犯意之聯絡及
      行為之分擔，為共同正犯。
（三）被告甲○○先後私行拘禁庚○○及辛○○之犯行，時間緊
      接，犯意概括，所犯又係犯罪構成要件相同之罪，為連續
      犯，應依刑法第五十六條之規定以一罪論，並依法加重其
      刑。按刑法上連續犯所謂出於概括犯意，必須其多次犯罪
      行為，自始均在一個預定犯罪計劃內，出於主觀上始終同
      一犯意之進行，始足當之。若中途另有新犯意發生，縱所
      犯為同一罪名，究非連續其初發之意思，即不能成立連續
      犯（最高法院七十六年台上字第三四○○號判例、八十九
      年度台上字第二八二號號判決參照）。查被告甲○○就犯
      罪事實（一）（二）部分，就犯罪之態樣固屬相同，惟其
      犯罪行為之時間，已相隔七個月餘，再被害人亦有不同，
      自難認就前揭犯罪事實（一）（二）部分，係出於被告甲○○同一預定犯罪計劃內，從而被告甲○○就犯罪事實（
      一）（二）私行拘禁部分，犯意各別，行為互殊，應予分
      論併罰。被告甲○○有如犯罪事實欄所載之前案執行紀錄
      ，此有臺灣高等法院被告全國前案紀錄一份在卷可參，其
      受有期徒刑之執行完畢後，五年內再犯如犯罪事實欄 (二
      )所示之罪，為累犯，應依刑法第四十七條規定加重其刑
      ，並依法遞加重。
（四）爰審酌被告甲○○前曾有違反槍砲彈藥刀械管制條例、妨
      害自由等前案紀錄，此有臺灣高等法院被告全國前案紀錄
      表一份在卷可稽，素行不良，且被告甲○○剝奪被害人行
      動自由時間甚長，手段及犯罪所生之損害非輕，被告甲○○就犯行居於主導之地位，被告丙○○、戊○○就犯行之
      分擔尚輕，被告張婉筑參與之程度非重等一切情狀，就被
      告甲○○犯罪事實欄 (一)私行拘禁部分量處有期徒刑一
      年八月，就犯罪事實欄 (二)連續私行拘禁部分量處有期
      徒刑二年，並定其應執行之刑，就被告甲○○竊盜及被告
      丙○○、戊○○、己○○部分，分別量處如主文其餘所示
      之刑，被告丙○○、戊○○、己○○及被告甲○○竊盜部
      分，並均諭知易科罰金之折算標準。扣案如附表編號一、
      二所示之物均為被告甲○○所有供犯罪所用之物，業據被
      告甲○○供述在卷，應依刑法第38條第1項第2款宣告沒收
      。至被告伍權鋒所有供犯罪所用之腳鐐1副，未據扣案亦
      無法證明尚存在，爰不為沒收之諭知。
貳、無罪部分及不另為不受理諭知部分
一、無罪部分
（一）公訴意旨略以：被告壬○○與被告伍權鋒、己○○等就前
      揭犯罪事實欄（二）部分有共同之犯意聯絡，在庚○○及
      辛○○遭拘禁於臺中市○○路266之6號時，係由壬○○負
      責看管庚○○及已被銬在1樓桌上之辛○○，因認被告壬○○亦涉犯刑法第302條第1項之私行拘禁罪嫌。
（二）按犯罪事實應依證據認定之，無證據不得認定其犯罪事實
      ；又不能證明被告犯罪者，應諭知無罪之判決，刑事訴訟
      法第154條、第301條第1項定有明文。次按刑事訴訟法上
      所謂認定犯罪事實之證據，係指足以認定被告確有犯罪行
      為之積極證據而言，該項證據自須適合於被告犯罪事實之
      認定，始得採為斷罪資料（參酌最高法院29年上字第3105
      號判例意旨）。
（三）公訴人以被告壬○○涉有前述罪嫌，無非係以被害人庚○○及辛○○於警詢時所述為據。訊據被告壬○○堅決否認
      前揭犯行，辯稱：伊前往精武路是與伍權鋒談汽車生意，
      伊未負責看管庚○○及辛○○等語。經查：
   1、證人庚○○及辛○○於94年11月29日警詢時固證稱：甲○○要壬○○負責看守我們的行動。壬○○要伊等趴在桌上
      不能抬頭，也不能離開該處等語（94年度偵18582卷第49
      、50頁）。惟證人辛○○於94年11月11日警詢證稱：壬○○與黃程偉是後來才到達，未毆打伊，伊僅係懷疑他們是
      要負責看管伊等語，從而證人辛○○於警詢之初既僅只懷
      疑壬○○負責看管，其後卻又明確證稱壬○○負責看管，
      證人辛○○前揭不利被告壬○○之證詞，自有所疑。
   2、證人庚○○於本院證稱：第一次見到壬○○是在臺中市的
      旅館，他找甲○○談話後就離開了。第二次是在精武路見
      到壬○○。壬○○表示是要跟甲○○談生意，問伊等和伍
      權鋒發生何事，沒有聽到甲○○指示他看管伊，而係由另
      一不詳年籍者負責看管伊等語（本院卷第254、330、332
      頁），審酌證人庚○○於本院仍直指被告甲○○前揭犯罪
      事實，衡情證人庚○○應無虛以維護被告壬○○之必要，
      是證人庚○○於本院之證詞，自足憑為被告壬○○有利之
      認定。
   3、被告甲○○於檢察官偵訊時證稱：壬○○是做汽車買賣的
      ，他牽車到精武路讓伊試車，與本案無關，要談汽車價錢
      時警察就來了等語（94年度偵字第18582號第14頁）。復
      於本院證稱：壬○○去旅館和精武路找伊聊天和談車的事
      。伊有事先離開，要壬○○在精武路等伊，伊未指示壬○○看管庚○○及辛○○，是指示小胖等人看管等語（本院
      卷第333、334頁），經核證人甲○○之證詞前後一致，亦
      堪為被告壬○○有利之認定。
   4、再本案係辛○○利用被告壬○○置放於其旁充電之門號00
      00000000號行動電話報警而查獲，業據證人辛○○於警詢
      證述在卷，若被告壬○○係受被告甲○○之指示負責看管
      庚○○及辛○○，衡諸常情，其豈會將行動電話放置在辛○○垂手可得之處，而使辛○○伺機取得報警，致己遭警
      查獲。又被告壬○○縱近距離接觸辛○○等人，而應可知
      悉辛○○等遭非法拘禁一事，然依前揭證人庚○○、甲○○之證詞，並無其它積極證據足認認被告壬○○與與被告
      甲○○就犯罪事實 (二)有犯意聯絡及行為之分擔，自難
      僅以被告壬○○在場一節，即為被告壬○○不利認定，綜
      上所述，公訴人所舉之證據，不足積極證明被告壬○○有
      何犯意之聯絡及行為之分擔，公訴人所指被告壬○○之犯
      罪嫌疑，仍有合理懷疑存在，揆諸前揭說明，因認被告壬○○犯罪尚屬不能證明，自應為其無罪之諭知。
二、不另為不受理諭知部分: 按告訴乃論之罪，告訴人於第一審
    辯論終結前得撤回其告訴，又告訴經撤回者，應諭知不受理
    之判決，刑事訴訟法第238條第1項、第303條第3款分別定有
    明文。本件告訴人庚○○告訴被告伍權鋒於前揭時、地之傷
    害案件，起訴書認係觸犯刑法第277條第1項之罪，依同法第
    287條之規定，須告訴乃論。茲據告訴人庚○○於本院審理
    中撤回告訴（本院卷第338頁），參諸前揭說明，原應諭知
    不受理之判決，惟此部分與前開有罪部分有實質上一罪之關
    係(起訴書誤認係牽連犯關係)，爰不另為不受理之諭知。
據上論斷，依刑事訴訟法第299條第1項前段、第301條，刑法第
28條、第56條、第302條第1項、第320條第1項、第41條第1項前
段、第51條第3款、第47條、第38條第1項第2款、罰金罰鍰提高
標準條例第1條前段、第2條，判決如主文。
中      華      民      國   9 5   年   6   月   2 1   日
                       刑事第二庭 審判長法  官  林清鈞
                                        法  官  陳姵君
                                        法  官  郭書豪
右正本證明與原本無異。
如不服本判決，應於判決送達後十日內，向本院提出上訴狀。
                                        書記官  陳美虹
中      華      民      國   9 5   年   6   月    2 1  日
附表：
一、手銬（含鑰匙1支）1副。
二、電擊棒1支。


司法院資訊處製作；財團法人民間司法改革基金會備份。
